臺灣高等法院刑事判決　　　　　　　　100年度上易字第240號
上　訴　人
即　被　告　陳盛興
上列上訴人即被告因傷害等案件，不服臺灣桃園地方法院99年度
易字第1016號，中華民國99年12月24日第一審判決（起訴案號：
臺灣桃園地方法院檢察署99年度偵緝字第834號），提起上訴，
本院判決如下：
    主  文
原判決撤銷。
陳盛興犯侵入住宅附連圍繞之土地罪，處有期徒刑月，如易科
罰金，以新臺幣壹仟元折算壹日；又犯傷害罪，處有期徒刑伍月
，如易科罰金，以新臺幣壹仟元折算壹日；又犯傷害罪，處有期
徒刑伍月，如易科罰金，以新臺幣壹仟元折算壹日。應執行有期
徒刑拾壹月，如易科罰金，以新臺幣壹仟元折算壹日。
被訴恐嚇危害安全部分無罪。
    事  實
一、陳盛興前有違反懲治盜匪條例案件及犯竊盜、偽造文書、恐
    嚇、詐欺等罪多項前案紀錄，素行不佳，其與陳永溪係姪叔
    ，2人為三親等之旁系血親，係家庭暴力防治法第3條第4款
    所定之家庭成員。陳盛興與其叔父陳永溪2人住宅土地毗連
    ，其見陳永溪以鐵網圍籬將位於桃園縣中壢市仁愛里7鄰仁
    美124號之自有住宅附連圍繞之土地圈圍，致其必須改變原
    有之通行習慣，極為不滿，於民國98年6月17日下午4時30分
    許，基於無故侵入他人住宅附連圍繞土地之犯意，未經陳永
    溪同意，即無故侵入陳永溪上址住處附連圍繞之圍籬內之曬
    穀場，與陳永溪理論，陳盛興見陳永溪年老勢孤，竟另萌生
    傷害之犯意，徒手毆打並推倒陳永溪，致陳永溪受有眩暈及
    背痛之傷害後逕自離去，陳永溪因念及彼此為叔姪而隱忍。
    詎陳盛興於98年7月1日下午4時許，見陳永溪於自宅外之路
    邊，竟又另起傷害之犯意，在陳永溪自宅外路旁，不分緣由
    ，徒手掌摑陳永溪臉部，致陳永溪受有臉挫傷之傷害。
二、案經陳永溪訴由桃園縣政府警察局中壢分局報請臺灣桃園地
    方法院檢察署檢察官偵查起訴。
    理  由
壹、證據能力部分：
一、按被告以外之人於審判外之言詞或書面陳述，除法律有規定
    者外，不得作為證據，刑事訴訟法第159條第1項固定有明文
    。然被告以外之人於偵查中向檢察官所為之陳述，除顯有不
    可信之情況外，得為證據；被告以外之人於審判外之陳述，
    雖不符同法第159條之1至之4之規定，而經當事人於審判程
    序同意作為證據，法院審酌該言詞陳述或書面陳述作成時之
    情況，認為適當者，亦得為證據；又當事人、代理人或辯護
    人於法院調查證據時，知有第159條第1項不得為證據之情形
    ，而未於言詞辯論終結前聲明異議者，視為有前項之同意，
    同法第159條之1第2項、第159條之5亦分別定有明文。又刑
    事訴訟法第159條之5的立法意旨在於傳聞證據未經當事人之
    反對詰問予以核實，原則上先予排除。惟若當事人已放棄反
    對詰問權，於審判程序中表明同意該等傳聞證據可作為證據
    ；或於言詞辯論終結前未聲明異議，基於尊重當事人對傳聞
    證據之處分權，及證據資料愈豐富，愈有助於真實發見之理
    念，上開傳聞證據亦均得資為證據。經查：
  (一)關於證人即告訴人陳永溪於警詢中之陳述，係屬被告以外之
    人於審判外之言詞陳述，依刑事訴訟法第159條之規定，屬
    於傳聞證據而不具證據能力，且因上訴人即被告陳盛興（簡
    稱被告）於本院準備程序中對證人陳永溪於警詢中之陳述，
    多有爭執，是以其於警詢之供述難認有證據能力。
  (二)關於證人陳永溪、證人即告訴代理人陳勝誠於99年1月28日
    偵查中之陳述雖係屬被告以外之人於偵查中向檢察官所為之
    陳述，然依刑事訴訟法第158條之3規定，其等依法應具結而
    未具結，且被告於本院準備程序中，對此部分之陳述，亦有
    爭執，是其等於99年1月28日偵查中之陳述自不得作為證據
    。至證人陳永溪於99年6月25日偵查中之陳述（見臺灣桃園
    地方法院檢察署99年度偵緝字第834號卷第39至42頁），係
    經檢察官諭知證人有具結之義務及偽證之處罰並命朗讀結文
    具結擔保其證言之真實性後，以證人身分，於檢察官面前完
    整、連續陳述其親身經歷，且查無證據顯示係遭受強暴、脅
    迫、詐欺、利誘等外力干擾情形，或在影響其心理狀況致妨
    礙其自由陳述等顯不可信之情況，而被告復未能提出上開證
    人於99年6月25日在偵查中所述有何其他顯不可信之情況，
    故引用上開證人於檢察官面前經具結後所為之陳述作為證據
    應屬適當，依刑事訴訟法第159條之1第2項之規定，具有證
    據能力。
二、再依醫師法第12條之規定，醫師執行醫療業務時，不論患者
    係因病尋求診療，或因特殊目的而就醫，醫師於診療過程中
    ，均應製作病歷，此一病歷之製作，屬醫師於醫療業務過程
    中所須製作之紀錄文書，而且每一醫療行為均屬可分，因其
    接續之看診行為而構成醫療業務行為，其中縱有因訴訟目的
    ，例如被毆傷而尋求醫師之治療，對醫師而言，仍屬其醫療
    業務行為之一部分，仍應依法製作病歷，則該病歷仍屬業務
    上所製作之紀錄文書，與通常之醫療行為所製作之病歷無殊
    ，自屬刑事訴訟法第159條之4第2款所稱從事業務之人於業
    務上所須製作之紀錄文書，而診斷證明書係依病歷所轉錄之
    證明文書，自仍屬本條項所稱之證明文書（最高法院97年度
    臺上字第666號判決參照）。查本件經天晟醫院分別於98年6
    月17日、98年7月1日出具之陳永溪診斷證明書各1件，均係
    由專業醫師經診斷後所製作之診斷證明書，係在可信之特別
    情況下所為，具有高度之信用性，依刑事訴訟法第159條之4
    第2款之規定，亦應得作為證據。
貳、實體部分：
一、訊據被告陳盛興固坦承與告訴人陳永溪係叔姪關係，其對告
    訴人以鐵網圍籬將告訴人自有之住宅附連圍繞之土地圈圍一
    事極為不滿，並於上揭時間，前往與之理論之事實，惟矢口
    否認有何侵入告訴人住宅附連圍繞之土地及傷害告訴人之犯
    行，辯稱：陳永溪所述並非事實，伊沒去陳永溪家裡，也沒
    有打陳永溪、恐嚇陳永溪云云。然查：上揭犯罪事實，業經
    證人即告訴人陳永溪指證歷歷，其於偵查中結證稱：被告於
    98年6月17日下午4點半左右，伊正在挑餿水時，被告就進入
    桃園縣中壢市仁愛里7鄰124號推倒伊，並且用拳頭連續毆打
    伊的背部、頸部；98年7月1日下午4時許，伊在馬路上推著
    餿水，被告有打伊的臉等語（見99年度偵緝字第834號偵查
    卷第39、40頁）。繼於原審中又結證稱：「（檢察官問：是
    否知道為何會有診斷證明書上的傷勢？）在98年6月間某日
    下午及7月間在我的住處，被告徒手推倒我，並用拳頭打我
    的臉，造成我受傷」、「（檢察官問：被告是在你的住處何
    處打你的？）第一次在房子外面，第二次是在豬欄（豬圈）
    那邊發生的」等語（見原審99年度易字第1016號卷第20頁）
    ；嗣更明確結證稱：被告第一次打伊的地方是在伊老家圍籬
    裡面的曬穀場，圍籬平常有關起來，一般人都不能進去，案
    發當天被告進去並沒有經過伊的同意，被告徒手毆打伊的頭
    部，並推倒伊，使伊倒地，導致伊背部會痛，還有頭暈，第
    一次打伊是在98年6月17日，第二次是在同年的7月1日，被
    告第二次打伊的地點是在屋外的路邊，就是靠近被告住處旁
    邊的一條路，伊經過該處時，被告從其住處有看到伊經過，
    就衝來打伊耳光，這兩次被打都是當天就去驗傷等語（見同
    上原審卷第26頁），可見證人陳永溪於偵查及原審中已就案
    發經過、被告犯行內容等節詳為證述，而其證詞既經依法具
    結以擔保憑信性，並有天晟醫院分別於98年6月17日、98年7
    月1日出具之陳永溪診斷證明書各1件附卷可稽，又有監視錄
    影翻拍照片4幀（見98年度偵字第28399號卷第28、29頁）及
    現場照片3幀（見原審99年度審易字第1364號卷第31頁）在
    卷可資佐憑；參以告訴人係被告之叔父，迄今未曾因本案情
    事向被告提出民事求償，而被告於偵查時亦自承：伊與告訴
    人間沒有仇怨，告訴人以前很照顧伊等語（見99年度偵緝字
    第834號卷第32頁），衡情證人陳永溪要無甘冒偽證風險設
    詞誣陷之理；反觀被告指摘證人證述不實，並未提出任何具
    體事證以供本院調查究明，其空言答辯，自難遽信。綜上，
    足認被告上開所辯，顯係圖卸飾詞，殊無可採，本案罪證明
    確，被告犯行均堪認定，應依法論科。
二、按家庭暴力防治法所稱家庭暴力，係指家庭成員間實施身體
    或精神上不法侵害之行為；又稱家庭暴力罪，指家庭成員間
    故意實施家庭暴力行為而成立其他法律所規定之犯罪，家庭
    暴力防治法第2條第1款、第2款定有明文。核被告所為，係
    犯刑法第306條第1項之無故侵入他人住宅附連圍繞之土地罪
    、同法第277條第1項之傷害罪。被告與告訴人間具有家庭暴
    力防治法第3條第4款所定之家庭成員關係，被告所犯前開罪
    名，均屬家庭暴力罪。被告上開各次犯行，犯意各別，行為
    互殊，應予分論併罰。
三、原審認被告罪證明確，予以論罪科刑，固非無見。惟(一)原判
    決就被告於98年6月17日下午4時30分許所犯之無故侵入他人
    住宅附連圍繞土地、傷害等犯行，應係於擅自侵入且與告訴
    人理論爭執後，始另萌生傷害告訴人之犯意，終致傷害之結
    果，前後兩犯行應係各別起意一節，未能具體認定並詳加敘
    明，自有未洽；(二)被告於98年7月1日下午4時許所犯之傷害
    犯行，較諸前開98年6月17日下午4時30分許之傷害犯行，其
    傷害之結果，分別為「臉挫傷」、「眩暈及背痛」之傷害，
    要屬相當，並未明顯較為嚴重，原審對之逕予從重量處刑罰
    ，致有有期徒刑2月之差別，卻未見於理由中敘明，量刑未
    符罪刑相當原則，尚乏妥適；(三)本件不能證明被告所為另犯
    恐嚇危害安全罪，如後所述，原審遽認被告確有此部分之犯
    行，亦有違誤；(四)原判決論罪之法條均規定有罰金刑，但論
    結欄中卻未引用刑法施行法第1條之1規定，容有疏漏。被告
    上訴意旨否認有何恐嚇危害安全之犯行，為有理由，詳如後
    述，而其否認事實欄所示部分之犯罪，雖無足取，惟原判決
    既有上開可議之處，自應由本院將原判決予以撤銷改判。爰
    審酌被告前有違反懲治盜匪條例案件及犯竊盜、偽造文書、
    恐嚇、詐欺等罪多項前案紀錄，素行不佳，有本院被告前案
    紀錄表在卷可參，竟因細故對其叔父施暴，犯罪後無心彌補
    、態度不佳，致令告訴人不願原諒被告，被告行徑應受非難
    ，兼衡其犯罪之動機、智識程度、手段、迄未能獲得告訴人
    之諒解等一切情狀，分別量處如主文第2項所示之刑，並諭
    知易科罰金之折算標準，併依刑法第51條第5款規定，定其
    應執行之刑。又刑法第41條之規定，先於97年12月30日修正
    、98年1月21日公布及同年9月1日施行，而將該條原第2項規
    定「前項規定於數罪併罰，其應執行之刑未逾6月者，亦適
    用之」，修正為同條第8項「第1項至第3項規定於數罪併罰
    ，其應執行之刑未逾6個月者，亦適用之」，惟因「中華民
    國94年2月2日修正公布之現行刑法第41條第2項，關於數罪
    併罰，數宣告刑均得易科罰金，而定應執行之刑逾6個月者
    ，排除適用同條第1項得易科罰金之規定部分，與憲法第23
    條規定有違，並與本院釋字第366號解釋意旨不符，應自本
    解釋公布之日起失其效力」，經司法院大法官於98年6月19
    日以釋字第662號解釋在案；98年9月1日施行之刑法第41條
    第8項規定遂於98年12月15日再度修正，並於同年12月30日
    公布為：「第1項至第4項及第7項之規定，於數罪併罰之數
    罪均得易科罰金或易服社會勞動，其應執行之刑逾6月者，
    亦適用之」，而依同日修正公布之刑法施行法第10條規定：
    「本法自刑法施行之日施行。刑法修正條文及本法修正條文
    ，除另定施行日期者外，自公布日施行」，即上開於98年12
    月30日修正公布之刑法第41條第8項規定亦於公布當日施行
    。易言之，數罪併罰之應執行刑逾6月者，於現行刑法第41
    條第8項98年12月30日施行前後，即有得否易科罰金之別。
    比較新舊法之結果，以新法較有利於被告。而被告所犯各罪
    宣告刑，均為6月以下之有期徒刑，故本件所定應執行刑縱
    逾有期徒刑6月，仍應依刑法第2條第1項但書規定，適用現
    行刑法第41條第8項及第1項規定，就本件所定應執行之有期
    徒刑，併諭知易科罰金之折算標準。
四、公訴意旨另以：被告於98年7月1日下午4時許，在桃園縣中
    壢市仁愛里仁美124號前，持某黑色手槍（未扣案）指向告
    訴人陳永溪，向其恫嚇稱「要將你全家殺掉」等語，使陳永
    溪因而心生畏懼，致生危害於安全，因認被告此部分涉有刑
    法第305條之恐嚇危害安全罪嫌等語。訊據被告始終堅詞否
    認有此部分之犯行，辯稱：伊沒有持類似黑色手槍的東西，
    指向陳永溪，並恫稱要把其全家殺掉的話，原審採信陳永溪
    的陳述，卻對伊的答辯都不採納等語。本院按犯罪事實應依
    證據認定之，無證據不得認定犯罪事實，刑事訴訟法第154
    條第2項定有明文。次按告訴人之告訴，係以使被告受刑事
    訴追為目的，是其陳述是否與事實相符，仍應調查其他證據
    以資審認；且認定不利於被告之事實，須依積極證據，苟積
    極證據不足為不利於被告事實之認定時，即應為有利於被告
    之認定，更不必有何有利之證據，最高法院52年臺上字第13
    00號、30年上字第816號分別著有判例可資參照。經查，此
    部分雖經證人即告訴人陳永溪於99年6月25日偵查中及原審
    時證述在卷（見99年度偵緝字第834號第40頁、原審99年度
    易字第1016號卷第26頁），惟告訴人迄未能提供其他在場見
    聞之人以供本院調查究明，又無所稱「某黑色手槍」扣案足
    證。是以，此部分僅存有證人即告訴人陳永溪單一指訴、指
    證為憑，倘無其他事證可資佐憑，足以審認其真實無訛，要
    難遽以採信而為不利被告之事實認定。此外，遍查全案卷證
    亦無其他積極、具體確切之證據足資認定被告有公訴人所指
    之此部分犯行，是因不能證明被告犯罪，自應為無罪判決之
    諭知。
據上論斷，應依刑事訴訟法第369條第1項前段、第364條、第299
條第1項前段、第301條第1項，刑法第2條第1項但書、第277條第
1項、第306條第1項、第41條第1項、第8項、第51條第5款，刑法
施行法第1條之1，判決如主文。
本案經檢察官黃全祿到庭執行職務。
中    華    民    國   100    年    6     月    8     日
                  刑事第十九庭審判長法  官  鄧振球
                                    法  官  彭幸鳴
                                    法  官  張江澤
以上正本證明與原本無異。
不得上訴。
                                    書記官  胡新涓
中    華    民    國   100    年    6     月    8     日
附錄本案論罪科刑法條全文：
中華民國刑法第277條
傷害人之身體或健康者，處3年以下有期徒刑、拘役或1千元以下
罰金。
犯前項之罪因而致人於死者，處無期徒刑或7年以上有期徒刑；
致重傷者，處3年以上10年以下有期徒刑。
中華民國刑法第306條
無故侵入他人住宅、建築物或附連圍繞之土地或船艦者，處1年
以下有期徒刑、拘役或3百元以下罰金。
無故隱匿其內，或受退去之要求而仍留滯者，亦同。